【裁判字號】    92,簡,260
【裁判日期】    920804
【裁判案由】    綜合所得稅
【裁判全文】
臺北高等行政法院判決                            九十二年度簡字第二六○號
  原      告  甲○○
  訴訟代理人  丁○○
              丙○○
  被      告  財政部台北市國稅局
  代  表  人  張盛和（局長）
  訴訟代理人  乙○○
              戊○○
右當事人間因綜合所得稅事件，原告不服財政部中華民國九十二年二月二十六日台財
訴字第○九一○○三九一二六號訴願決定（案號：第00000000號），提起行
政訴訟。本院判決如左：
    主  文
訴願決定及原處分關於否准原告列報購屋借款利息扣除額部分均撤銷。
訴訟費用由被告負擔。
    事  實
緣原告民國（下同）八十八年及八十九年度綜合所得稅結算申報，經被告初查核定綜
合所得總額為新台幣（下同）二、三五六、二六八元及二、二八九、五○○元，淨額
為一、八二八、三四七元及一、七一九、三二九元。原告對被告初查否准其認列該二
年度之購屋借款利息扣除額各為四九、一五二元及七七、○○四元不服，主張購置坐
落台北市○○區○○街四十四巷二十號四樓之房屋（下稱系爭房屋）時，並未向銀行
貸款，而由其配偶以參與民間互助會方式從事民間借貸，俟八十四年貸得公教人員購
屋貸款，方還清民間貸款，應准予認列系爭扣除額等語，申請復查，經被告於九十一
年五月二十四日以財北國稅法字第○九一○二○五五三八號復查決定書駁回申請，原
告猶表不服，提起訴願，亦遭決定駁回，遂就否准其列報購屋借款利息扣除額部分向
本院提起行政訴訟。茲摘敘兩造主張之理由意旨如次：
一原告主張之理由略謂：(一)查原告於八十八年及八十九年度綜合所得稅結算申報，經
  被告初查核定綜合所得總額為二、三五六、二六八元及二、二八九、五○○元，淨
  額為一、八二八、三四七元及一、七一九、三二九元。原告對被告初查否准列報該
  二年度之購屋借款利息扣除額各為四九、一五二元及七七、○○○元不服，循序申
  請復查、提起訴願，遞遭駁回。(二)原告於八十二年二月十九日購買系爭房屋，係原
  告有生以來第一次購屋。由於是時申請自用住宅公教優惠貸款不順，爰先以民間互
  助會方式，佐以向親友小額借貸方式，暫時籌得購屋資金。嗣在資金調度需求（還
  錢）下，於八十三年十二月二十日向台灣省合作金庫西門支庫（下稱合作金庫）設
  定最高限額抵押權，擔保金額四、五六○、○○○元，實際貸款三、八○○、○○
  ○元。而之所以向合作金庫申貸而不向其他往來銀行或離家近之銀行申貸，主要是
  被曉以該行庫係被指定辦理自用住宅公教優惠貸款之行庫（可以查證），將來如申
  請到自用住宅公教優惠貸款時，可以節省轉換貸款行庫甚至手續費等。嗣於八十四
  年間原告獲准可以辦理自用住宅公教優惠貸款，額度是二、二○○、○○○元。可
  惜的是日後原告被指定辦理自用住宅公教優惠貨款之行庫為中央信託局，而非合作
  金庫，因為自用住宅公教優惠貨款要求其抵押權人必須是第一順位，此節行政院人
  事行政局公務人員住宅及福利委員會有明文規定，故勢必先清償塗銷在合作金庫設
  定之抵押權，始可申貨自用住宅公教優惠貸款，此乃有被告復查決定書提及原告於
  八十四年十月二十三日清償塗銷，復於八十四年十一月三日向中央信託局借款二、
  二○○、○○○元等情形。(三)八十四年十一月三日與八十四年十月二十三日之時間
  落差，正是中央信託局辦理履勘和核貸之作業時間，此節亦可加以查證，二筆貸款
  確有其連續性。況被告於八十四年十一月三日向中央信託局申貸自用住宅優惠貸款
  二、二○○、○○○元，為期二十年，均仍依約繳息還款中，從未間斷。此乃原告
  自用住宅購屋貸款之實際經過原委及背景，其中部分陳述已於復查申請書中及訴願
  書中表達，惟未被接受，特再詳細陳明如上，請鈞院明查，以維民權益。(四)財政部
  訴願決定書逕以「其取得日與首次貸款日差距近二年」，為不符行為時所得稅法第
  十七條第一項第二款第二目第五小目規定之駁回認定理由，未免失之過苛。尤其是
  公教自用住宅優惠貸款，不同於一般性貸款。必須是自用之住宅始可獲准貸款，其
  審核之程序甚是嚴謹，如果不實，申貸人還要負偽造文書刑責。原告以所獲貸之中
  央信託局公教自用住宅優惠貸款二、二○○、○○○元之八十八年及八十九年度利
  息支出，並檢附中央信託局辦理房屋購置貸款所支付當年度利息單據（按已分別於
  各該年度檢陳報稅，報稅卷宗可查。）列報該二年度之購屋借款利息扣除額各為四
  九、一五二元及七七、○○○元，完全符合行為時所得稅法第十七條第一項第二款
  第二目第五小目及同法施行細則第二十四條之三第三款之規定；但為被告否准認列
  。同一件事，二個行政機關的認知，竟然如此不同，令人難服。不僅違反經驗法則
  ，更是違反邏輯認定事實。此其一。再以財政部訴願決定書及被告以時間差做為判
  斷基準，似乎根本不會去管貸款人本身是否有錢，祇要貸款時間無差即可，應不免
  有失當初自用住宅購屋借款利息，規定為列舉扣除額照顧民眾之立法真意。此其二
  。此外，原告在個人理財生涯規劃方面，在八十八年起才增加一些保險支出，以致
  於在申報年度綜合所得稅時，基於綜合考量結果，在該年度起首度採取列舉扣除額
  ，蓋採取列舉扣除額比標準扣除額來得划算。由於原告於八十二年至八十七年申報
  年度綜合所得稅均採標準扣除額方式辦理，以致於從未發生過自用住宅購屋貸款利
  息是否得以扣除問題，相關單據也根本不預期日後會用到刻意地被保存下來，在金
  額不是很大的情形之下，很難重拾記憶有關是項資金來去狀況，原告及其配偶均曾
  試圖找尋相關單據，包括會首及會腳名單等，均因年代久遠而不可得，小額親友借
  款亦然，此乃一般常人行事原則，更是「期待不可能」，並非有意隱瞞，請鈞院明
  鑑。(五)何況原告向中央信託局之貸款係經行政院人事行政局公務人員住宅及福利委
  員會核准之自用住宅公教優惠貸款，若非自用住宅貨款，根本不可能獲得核准，且
  原告自出生到現在，亦僅有此一房地，實不知何以財政部訴願決定書仍強調本件向
  中央信託局借款之用途，尚難以認定與購買自用住宅有關之說法。從而，本件原告
  八十八、八十九年度綜合所得稅結算申報，自行申報列舉扣除自用住宅購屋借款利
  息各為四九、一五二元及七七、○○○元，被告以原告所有系爭房屋，取得日（八
  十二年二月十九日）與向中央信託局貨款之起日（八十四年十一月三日）相差二年
  餘，無以認定係為購置自用住宅之貸款，而否准認列之處分以及財政部訴願決定書
  所為「訴願駁回」之處分，均應屬不當，請撤銷訴願決定及原處分關於否准原告列
  報購屋借款利息扣除額部分等語。
二被告主張之理由略謂：(一)本件原告八十八、八十九年度綜合所得結算申報，自行申
  報列舉扣除自用住宅購屋借款利息各為四九、一五二元、七七、○○四元，被告以
  其所有系爭房屋，其取得日（八十二年二月十九日），與向中央信託局貸款之起日
  （八十四年十一月三日）相差二年餘，無從認定係為購置自用住宅之貸款，而否准
  認列。(二)原告主張其為公務員，當以申請公教人員購屋貸款對其最有利，購置系爭
  房屋時，並未向銀行貸款，而由其配偶以參與民間互助會方式及向親友小額借款支
  付，嗣八十三年因資金調度需求，方向合作金庫借款，俟貸得公教優惠貸款，乃向
  中央信託局轉貸，該貸款確為自用住宅之用，應准予認列系爭扣除額等語。經查該
  房屋為原告所有，所有權登記日為八十二年二月十九日，曾於八十三年十二月二十
  日設定最高限額抵押權予合作金庫，擔保金額四、五六○、○○○元，並於八十四
  年十月二十三日清償塗銷；復於八十四年十一月三日向中央信託局借款二、二○○
  、○○○元，有抵押權設定契約書及中央信託局開立之房屋擔保借款繳息清單附案
  可稽，其取得日與首次向合作金庫貸款日差距近二年，且原告迄今仍無法提供原始
  購屋之借款資金及所貸款項清償私人借款之證據，以實其說，則向中央信託局借款
  之用途，尚難認定與購買自用住宅有關。既無法證實該借款資金係為購置自用住宅
  而貸，其支付中央信託局之利息支出，即不符相關法令有關扣除額「納稅義務人購
  買自用住宅，向金融機構借款所支付之利息」之規定，被告否准該二年度扣除自用
  住宅購屋借款利息，並無不合。據上論述，本件原處分及訴願決定均無違誤，請駁
  回原告之訴等語。
    理  由
一按「‧‧‧二、扣除額：納稅義務人就左列標準扣除額或列舉扣除額擇一減除外，
  並減除特別扣除額‧‧‧（二）列舉扣除額‧‧‧（５）購屋借款利息：納稅義務
  人購買自用住宅，向金融機構借款所支付之利息，其每一申報戶每年扣除數額以三
  十萬元為限。‧‧‧」、「本法第十七條第一項第二款第二目第五小目規定購屋借
  款利息之扣除，應符合左列各要件‧‧‧三、取具向金融機構辦理房屋購置貸款所
  支付當年度利息單據。」分別為行為時所得稅法第十七條第一項第二款第二目第五
  小目及同法施行細則第二十四條之三第三款所規定。次按行政程序法第九條規定：
  「行政機關就該管行政程序，應於當事人有利及不利之情形，一律注意。」又「認
  定事實，須憑證據，不得出於臆測，此項證據法則，自為行政訴訟所適用。」最高
  行政法院（八十九年七月一日改制前為行政法院）六十一年判字第七十號著有判例
  可資參照。
二查本件被告否准原告八十八年、八十九年度之購屋借款利息扣除額各為四九、一五
  二元及七七、○○四元，無非以其購買系爭房屋取得日八十二年二月十九日，與向
  中央信託局貸款之起日八十四年十一月三日，相差二年餘，無從認定其貸款係用於
  購置系爭房屋，且原告迄未能提供當初購置系爭房屋之借款資金及清償之證據等資
  為論據，固非無見。惟原告訴稱：其八十二年二月十九日購買系爭房屋時，因申請
  公教購置住宅優惠貸款不順，故先以民間互助會及向親友小額借款方式暫時籌得購
  屋資金，嗣在還錢需求下，於八十三年十二月二十日向合作金庫抵押貸款三、八○
  ○、○○○元，八十四年度獲准公教購置住宅優惠貸款二、二○○、○○○元後，
  於八十四年十月二十三日清償塗銷合作金庫抵押貸款，並於同年十一月三日向中央
  信託局辦理公教購置住宅優惠貸款二、二○○、○○○元，以減輕利息負擔，前後
  二筆貸款之塗銷與設定日期之所以有幾日落差，實因核貸查證作業所致，二筆貸款
  確有連續性等語。經核原告所訴，業據其提出購買系爭房屋之建物所有權狀、登記
  簿謄本、向合作金庫貸款之抵押設定契約書、清償證明書、向中央信託局貸款之抵
  押設定契約書及房屋擔保借款繳息清單等為證，被告訴訟代理人對上開資料亦不爭
  執，足證原告向合作金庫貸款之清償塗銷與向中央信託局辦理公教購置住宅貸款具
  有連續之關聯性，又依中央公教人員購置住宅輔助要點規定，對於公教購置住宅優
  惠貸款之審核，相當嚴謹，雖然原告購置系爭房屋日期與中央信託局辦理公教購置
  住宅優惠貸款，相隔二年餘，原告就其八十二年間購置系爭房屋之資金主張部分來
  自民間互助會及親友借款，因時間已較久遠，難以提出證明，惟其為清償上開民間
  債務先後向合作金庫、中央信託局辦理貸款之過程已提出如前所述之具體確實證明
  ，故就其向金融機構辦理購置住宅貸款支付利息之整體而言，可認已為相當之證明
  ，上述原告之主張，尚非不能採信，被告否准其列報八十八年及八十九年度購屋借
  款利息扣除額各為四九、一五二元及七七、○○四元，揆諸首揭規定及說明，不無
  率斷，自屬可議，訴願決定，予以維持，亦嫌疏略，原告執以指摘，非無理由，自
  應由本院將此部分之訴願決定及原處分（復查決定）均予撤銷，由被告查明後另為
  適法之處分，以昭折服。
三據上論結，本件原告之訴為有理由，依行政訴訟法第九十八條第三項前段、第二百
  三十六條，判決如主文。
中      華      民      國    九十二    年      八      月      四      日
                            臺 北 高 等 行 政 法 院  第 一 庭
                                                     法    官  黃本仁
右為正本係照原本作成。
本件以訴訟事件所涉及之法律見解具有原則性者為限，始得於本判決送達後二十日內
向本院提出上訴狀並表明上訴理由，如已於本判決宣示後送達前提起上訴者，應於判
決送達後二十日內補具上訴理由（均按他造人數附繕本），且經最高行政法院許可後
方得上訴。
中      華      民      國    九十二    年      八      月      五      日
                                                     書 記 官  姚國華


司法院資訊處製作；財團法人民間司法改革基金會備份。
